ACORDAO-COMPLETO-2460418

ACÓRDÃO 8156/2021 ATA 16/2021 - PRIMEIRA CÂMARA

VISTOS, relatados e discutidos estes autos de Tomada de Contas Especial, instaurada pela Superintendência Estadual da Fundação Nacional de Saúde no Pará, em cumprimento ao subitem 1.7.1 do Acórdão 1476/2018-TCU-Plenário, em desfavor do Sr. Helder Zahluth Barbalho, Prefeito de Ananindeua/PA nas gestões 2005-2008 e 2009-2012, do Sr. Coaraci de Souza Dias, fiscal de obra, e da Círculo Engenharia Ltda., em face da inexecução parcial do objeto do Convênio 3008/2006 (Siafi 591119) , celebrado entre a referida Fundação e o Município de Ananindeua/PA, 
ACORDAM os Ministros do Tribunal de Contas da União, reunidos em sessão de 1ª Câmara, ante as razões expostas pelo Relator, em:
9.1. arquivar a presente tomada de contas especial, ante a ausência de pressupostos de constituição e de desenvolvimento válido e regular do processo, com fundamento no art. 1º, inciso I, da Lei 8.443/1992, c/c os arts. 169, inciso VI, e 212 do Regimento Interno do TCU, e no art. 5º da Instrução Normativa TCU 71/2012; e
9.2. dar ciência deste Acórdão à Superintendência Estadual da Fundação Nacional de Saúde no Pará e aos responsáveis.

Tomada de Contas Especial, instaurada pela Superintendência Estadual da Fundação Nacional de Saúde no Pará, em cumprimento ao subitem 1.7.1 do Acórdão 1476/2018-TCU-Plenário, em face da inexecução parcial do objeto do Convênio 3008/2006 (Siafi 591119), celebrado com a referida Fundação.

Primeira Câmara

Prefeitura Municipal de Ananindeua/PA.

3. Interessados/Responsáveis:
3.1. Interessada: Fundação Nacional de Saúde (26.989.350/0001-16).
3.2. Responsáveis: Círculo Engenharia Ltda (83.330.902/0001-13); Coaraci de Souza Dias (XXX.854.492-XX); Helder Zahluth Barbalho (XXX.943.702-XX).

13.1. Ministros presentes: Walton Alencar Rodrigues (Presidente), Benjamin Zymler e Jorge Oliveira.
13.2. Ministro-Substituto convocado: Augusto Sherman Cavalcanti (Relator).
13.3. Ministro-Substituto presente: Weder de Oliveira.

AUGUSTO SHERMAN

Adoto como relatório a instrução da SecexTCE (peça 126) , com a qual se manifestaram de acordo os titulares da Secretaria (peças 127 e 128) e o representante do MP/TCU (peça 129) . Transcrição com ajustes de forma considerados pertinentes.
	"INTRODUÇÃO
Cuidam os autos de Tomada de Contas Especial instaurada pela Superintendência Estadual da Fundação Nacional de Saúde no Pará, em cumprimento ao subitem 1.7.1 do Acórdão 1476/2018-TCU-Plenário, da relatoria do Ministro Benjamin Zymler, em desfavor do Sr. Helder Zahluth Barbalho (CPF: XXX.943.702-XX) , enquanto ex-prefeito (gestões 2005-2008 e 2009-2012) , do Sr. Coaraci de Souza Dias (CPF: XXX.854.492-XX) , enquanto fiscal de obra, e da Círculo Engenharia Ltda. (CNPJ: 83.330.902/0001-13) , enquanto empresa contratada pelo poder público, solidariamente, em razão da inexecução parcial do objeto previsto no Convênio 3008/2006 (Siafi 591119) , celebrado entre a referida fundação e o município de Ananindeua/PA.
	HISTÓRICO
2.	De acordo com as informações colhidas do ajuste (peça 5) e do respectivo plano de trabalho aprovado (peça 16) , o objeto pactuado entre as partes foi a construção de um sistema de abastecimento água naquela municipalidade, cuja vigência estabelecida inicialmente foi de 29/12/2006 a 29/11/2007. Após sucessivas prorrogações, a execução se estendeu até 28/11/2014, conforme aditivos firmados (peças 8, 10, 17, 25, 43, 61, 65, 69, 80, 91 e 93) , com prazo final para prestação de contas em até sessenta dias após o término da vigência, na forma da legislação aplicável.
3.	Para executá-lo, conforme o disposto no quadro de informações gerais (peça 5) , foram previstos R$ 2.205.000,00, sendo R$ 2.100.000,00 a cargo da União e R$ 105.000,00 a título de contrapartida municipal. Não obstante o pactuado, os recursos federais foram liberados parcialmente, em três parcelas, no montante de R$ 1.470.000,00, da seguinte forma:
		Tabela 1 - Repasses da concedente
	Ordem Bancária
	Data de emissão
	Data do crédito
	Valor (R$) 

	2009OB811575
	18/11/2009
	20/11/2009
	420.000,00

	2010OB804325
	12/5/2010
	14/5/2010
	630.000,00

	2011OB801421
	24/2/2011
	26/2/2011
	420.000,00

	Total (R$) 
	1.470.000,00

	Fonte: ordens bancárias (peças 19, 23 e 46) e extratos bancários (peças 35, p. 4, 53, p. 17, e 90, p. 12) .

4.	A princípio, em 5/11/2009, a Prefeitura Municipal de Ananindeua/PA convenente formalizou o Contrato 35/2009 com a empresa Círculo Engenharia Ltda., no valor de R$ 2.197.777,77, para a execução da obra conveniada no prazo inicial de 10 meses a contar da data de emissão da ordem de serviço, cuja assinatura ocorreu em 6/11/2009.
5.	Em consonância com o Relatório de Vistoria Técnica (peça 45) , após vistoria in loco realizada em 2/2/2010, a engenharia da Funasa consignou a execução física de 44% do objeto, correspondente a R$ 978.496,00, fundamentando-se nos 1º e 2º boletins de medição apresentados pelo convenente.
6.	Após, a empresa Círculo Engenharia Ltda. apresentou o 3º boletim de medição, no valor de R$ 258.783,92, cujo pagamento ocorreu em abril de 2012 (peça 87) . Em seguida, a prefeitura e a empresa contratada formalizaram o termo de rescisão amigável em 14/9/2012 (peça 82) .
7.	Nesse ínterim, contudo, no bojo do TC Processo 029.544/2014-9, em auditoria realizada no período entre 6/11/2014 e 12/12/2014 junto à Superintendência Estadual da Funasa no Pará, a unidade técnica deste Tribunal identificou uma divergência entre o percentual de execução, de 44% e o montante recebido pela empresa Círculo Engenharia Ltda. correspondente a 56% do total contratado, ocasião em que foi prolatado o Acórdão 1425/2015-TCU-Plenário, no sentido determinar à referida superintendência a adoção de medidas para avaliação do apontado.
8.	Na ocasião, foi constatado, ainda, que, para dar continuidade à execução das obras, a Prefeitura de Ananindeua/PA formalizou novo contrato, sob o n. 003/2014, assinado em 14/1/2014, desta feita com a empresa Design Engenharia Ltda., no montante de R$ 1.153.248,75, e o prazo para a conclusão das obras foi fixado em quatro meses, e cinco meses para a vigência do contrato, a contar da emissão da ordem de serviços, em 14/1/2014.
9.	Ademais, consoante narrado do Relatório de Fiscalização (peça 80 do TC Processo 029.544/2014-9) , em visita ao local, a unidade técnica deste Tribunal verificou que as obras se encontravam em execução pela nova empresa contratada a qual, inclusive, já havia emitido o 1º boletim de medição, em 21/8/2014, no valor de R$ 177.093,35, equivalente ao percentual de 15,35% da obra.
10.	Por conseguinte, no intuito de atender ao mandamento exarado no Acórdão 1425/2015-TCU-Plenário, a respeito da incongruência levantada pela equipe de fiscalização deste Tribunal, a Superintendência Estadual da Funasa no Pará expediu o Relatório de Vistoria Técnica, datado de 23/7/2015 (peça 94) , no sentido de considerar execução física de 58,87% das obras, com etapa útil em mesma medida.
11.	Não obstante as justificativas apresentadas pela Funasa, a unidade técnica entendeu que os esclarecimentos apresentados pela respectiva superintendência da Funasa no Pará não foram suficientes para dirimir a controvérsia, em razão dos seguintes pontos, conforme evidenciado na instrução complementar, ipssis litteris (peça 105 do TC Processo 029.544/2014-9) :
10. Em face desse Relatório de Visita Técnica datado de 23/7/2015 ser posterior aos três boletins de medição emitidos pela empresa Círculo Engenharia Ltda. (item 6, alíneas 'a' e 'b') , e também ao primeiro boletim de medição emitido pela empresa Design Engenharia Ltda. (item 6, alínea 'd') , conclui-se que o percentual informado de 58,87% contempla todas as medições dessas duas empresas ora informadas.
11. 	Ressalte-se, novamente, que a empresa Design Engenharia Ltda. já recebera da Prefeitura de Ananindeua a quantia de R$ 177.093,35, relativo ao primeiro boletim de medição, este datado de 21/8/2014 (item 6, alínea 'd') . Em tese, significa dizer que a empresa executara 15,35% da obra.
12.	Portanto, do percentual de 58,87% de execução da obra na data de emissão Relatório de Visita Técnica (23/7/2015) , 15,35% fora executado pela empresa Design Engenharia Ltda.
13.	De outra forma, significa dizer que quando a empresa Círculo Engenharia Ltda. rescindiu o contrato com a Prefeitura de Ananindeua, essa empresa executara somente 43,52% da obra, que a Funasa/PA arredondou para 44% de execução (peça 78) .
12.	Diante disso, este Tribunal, nos termos do Acórdão 1476/2018-TCU-Plenário, da relatoria do Ministro Benjamin Zymler, expediu determinação à Superintendência Estadual da Funasa no Pará no sentido de instaurar a tomada de contas especial que ora se aprecia, considerando o pagamento da quantia de R$ 264.500,08 sem a correspondente contraprestação dos serviços, responsabilizando o Sr. Coaraci da Silva Dias, fiscal da obra pela Prefeitura Municipal de Ananindeua/PA à época dos fatos, e a Círculo Engenharia Ltda., empresa contratada.
13.	No âmbito da referida superintendência, por sua vez, foram notificados como responsáveis o prefeito, o fiscal de obras e a empresa contratada (peças 98-104) . Em seguida, em análise às defesas apresentadas pelos responsáveis, nos termos do Parecer 44/2019/DIESP-PA/SUEST-PA, de 16/4/2019, o setor de engenharia da Funasa concluiu que (peça 110, p. 2-3) :
10.	Diante exclusivamente dos aspectos técnicos de engenharia, conclui-se que os relatórios de acompanhamento obra da FUNASA notabilizam a aplicação do recurso dos serviços certificados no boletim de medição nº 03 da empresa Círculo Engenharia Ltda, evidenciados pela execução das ligações domiciliares do bairro Park Modelo II. A execução das ligações domiciliares foi constatada através de relatórios de visita técnica e do cadastro das ligações domiciliares executadas, constantes nos processos da FUNASA. Os serviços não considerados no percentual de execução da FUNASA ocorreram devido à falta de comprovação de serviços atestados nos boletins de medição da convenente.
14.	Assim, descaracterizadas as irregularidades passíveis de recomposição aos cofres da União, o órgão instaurador, em seu Relatório de Tomada de Contas Especial, emitido em 3/5/2019 (peça 114) , com a indicação circunstanciada das providências adotadas pela autoridade administrativa no instrumento de repasse em questão, pugnou pela inexistência de dano ao erário e, consequentemente, pelo afastamento da responsabilidade dos agentes envolvidos.
15.	O Relatório de Auditoria 1133/2019 (peça 116) contou com a devida manifestação acerca dos quesitos mencionados no art. 4º, inciso V e § 1º, da Instrução Normativa - TCU 71, de 28 de novembro de 2012, tendo concluído aquela instância de controle pelo prosseguimento do feito às demais instâncias, ante a necessidade de cumprimento à determinação insculpida no Acórdão 1476/2018-TCU-Plenário.
16.	Em seguida, foram emitidos o Certificado de Auditoria 1133/2019 (peça 117) e o Parecer do Dirigente do Órgão de Controle Interno 1133/2019 (peça 118) pela regularidade das contas.
17.	Em Pronunciamento Ministerial de 9/9/2020 (peça 119) , o Ministro de Estado da Saúde, na forma do art. 52, da Lei 8.443, de 16 de julho de 1992, atestou haver tomado conhecimento das conclusões do Controle Interno, consignou, no entanto, a irregularidade das contas e encaminhou os autos a este Tribunal, em obediência aos ditames previstos na Instrução Normativa - TCU 71, de 28 de novembro 2012.
18.	Assim, autuada a presente tomada de contas especial nesta Corte de Contas, mediante sorteio, foram designados o Ministro Augusto Sherman Cavalcanti como relator (peça 120) e o Subprocurador Paulo Soares Bugarin como representante do Ministério Público junto a este Tribunal, sendo em seguida os autos direcionados à unidade técnica para a competente instrução.
ANÁLISE DOS PRESSUPOSTOS DE PROCEDIBILIDADE DA IN/TCU 71/2012 E CUMPRIMENTO DO Acórdão 1772/2017-TCU-Plenário
19.	Verifica-se que não houve o transcurso de mais de dez anos desde o fato gerador sem que tenha havido a notificação dos responsáveis pela autoridade administrativa federal competente (art. 6º, inciso II, c/c art. 19 da IN/TCU 71/2012, modificada pela IN/TCU 76/2016) , uma vez que, inicialmente, a irregularidade se relaciona com o pagamento da terceira medição da empresa Círculo Engenharia Ltda., em 8/5/2012, e os responsáveis notificados sobre isso na fase interna pela autoridade administrativa competente em fevereiro de 2019, conforme notificações a eles endereçadas (peças 98-104) .
20.	Em que pese a inexistência de débito consignado pela fase interna, a presente tomada de contas especial deve seguir seu curso natural até o julgamento, haja vista que a sua instauração decorre de determinação desta Corte de Contas, em cumprimento ao Acórdão 1476/2018-TCU-Plenário.
21.	Em pesquisa realizada na base de dados do TCU, em 25/1/2021, além deste, observa-se que outro processo de tomada de contas especial (TC Processo 031.409.2020-2) cuja responsabilidade se atribui ao Sr. Helder Zahluth Barbalho (CPF XXX.943.702-XX) . Já em relação aos demais responsáveis, inexistem processos nesse sentido.
22.	Assim, inexistem óbices preliminares que impeçam o prosseguimento desta tomada de contas especial com a devida instrução e apreciação no mérito pelo Tribunal.
EXAME TÉCNICO
23.	Para a adequada compreensão e entendimento, as irregularidades identificadas no âmbito desta tomada de contas especial serão analisadas tomando como base as conclusões oriundas da fase interna, procedendo assim ao devido enquadramento dos responsáveis acerca dos elementos que caracterizaram a conduta, o nexo de causalidade e a culpabilidade dos agentes envolvidos, se for o caso.
24.	No âmbito do Convênio 3008/2006 (Siafi 591119) , para bem executar as ações de melhorias voltadas ao saneamento básico, o município de Ananindeua/PA e a Funasa pactuaram a de um sistema de abastecimento de água com redes de água e ligações domiciliares nos bairros Park Modelo II, Jardim das Flores, Novo e Expansão, conforme delineado no plano de trabalho aprovado (peça 16) .
25.	De pronto, observa-se que, do histórico narrado, a causa determinante para a comprovação ou não da materialização do dano ao erário diz respeito à controvérsia entre as conclusões da Funasa e as constatações deste Tribunal em sede de auditoria relacionadas com a execução dos serviços pagos e previstos no 3º boletim de medição emitido pela empresa Círculo Engenharia Ltda.
26.	Para melhor elucidar o deslinde em questão, reputa-se adequado verificar a cronologia dos fatos decorrentes da relação entre a fundação concedente, o município convenente e a empresa contratada, cotejando os objetos contratados com a empresa Círculo Engenharia e posteriormente com a empresa Design Engenharia Ltda.
27.	Em 2/2/2010, levando em conta o 1º e 2º boletins de medição apresentados pelo convenente, a vistoria da Funasa consignou a avaliação a execução física de 44% do objeto, correspondente a R$ 976.496,00, e constatou a execução dos serviços pactuados, nos termos do Relatório de Vistoria Técnica (peça 45) :
Tabela 2 - Serviços executados em 2/2/2010
	Item
	Quantidade 
	% de Execução
	Valor (R$) 

		Prevista
	Executada
		
	Serviços preliminares
	1
	1
	100,00
	33.606,46

	Ligações domiciliares (Expansão) 
	318 unid.
	0
	0,00
	0,00

	Ligações domiciliares (Jardim das Flores) 
	525 unid.
	0
	0,00
	0,00

	Ligações domiciliares (Park Modelo II) 
	1.270 unid.
	0
	0,00
	0,00

	Ligações domiciliares (Bairro Novo) 
	380 unid.
	0
	0,00
	0,00

	Rede de água (Expansão) 
	6.441 m
	4.799,18
	74,51
	274.668,37

	Rede de água (Jardim das Flores) 
	3.301 m
	2.219,98
	67,25
	157.369,26

	Rede de água (Park Modelo II) 
	3.217 m
	2.250,77
	69,96
	150.745,76

	Rede de água (Bairro Novo) 
	7.023 m
	5.497,44
	78,28
	362.606,46

	Percentual de execução do objeto (%) 
	44,00
	
	Fonte: Relatório de Vistoria Técnica da Funasa (peça 45) .

28.	Em 20/4/2012, a empresa Círculo Engenharia Ltda. emitiu a Nota Fiscal de Serviços 66, no valor de R$ 258.783,92 (peça 87) , para o recebimento dos serviços descritos no 3º boletim de medição referentes à execução parcial de 1.270 ligações domiciliares no bairro Park Modelo II (peça 88, p. 6 e 7) .
29.	Em 14/9/2012, o município de Ananindeua/PA, representado pela Secretaria Municipal de Saneamento e Infraestrutura, e a empresa Círculo Engenharia Ltda. formalizaram o termo de rescisão amigável (peça 82) .
30.	Em 14/1/2014, o município de Ananindeua/PA, por meio da mesma secretaria municipal, celebrou o Contrato 3/2014, com a empresa Design Engenharia Ltda., no valor de R$ 1.153.248,75, para dar continuidade e concluir as obras do convênio em testilha (peça 122) . Em especial, no subitem 1.2, a planilha orçamentária contratada contemplou, entre outros serviços, a execução também parcial das 1.270 ligações domiciliares no bairro Park Modelo II, no valor de R$ 247.755,50 (peça 123, p. 1) .
31.	Em uma análise mais detida acerca dos serviços contidos no 3º boletim de medição emitido pela empresa Círculo Engenharia Ltda.  e dos serviços previstos na planilha orçamentária do contrato subsequente com a empresa Design Engenharia Ltda. (peça 123, p. 1) , no que se refere às 1.270 ligações domiciliares no bairro Park Modelo II (item em discussão com potencial de dano) , observa-se que não há sobreposição e/ou repetição de itens e quantitativos contratados, em razão das seguintes constatações.
32.	De acordo com a planilha referência do projeto inicialmente contratado, a execução das 1.270 ligações domiciliares no bairro Park Modelo II foi orçada e contratada no valor de R$ 457.179,63, contemplando o fornecimento de materiais hidráulicos e a construção civil (peça 125, p. 4) ;
33.	Em consonância com o 3º boletim de medição da empresa Círculo Engenharia Ltda., nota-se que todos os itens ali contemplados foram parcialmente executados, a exemplo do hidrômetro e sua instalação e da caixa de proteção com 528 unidades a executar, do assentamento de tubo PEAD DN 20 mm com 3.168 metros a executar, entre outros itens lá descritos (peça 88, p. 7) .
34.	Conforme a planilha orçamentária que subsidiou a contratação da empresa Design Engenharia Ltda. para execução do remanescente da obra (peça 123, p. 1) , no que diz respeito as 1.270 ligações domiciliares no bairro Park Modelo II, observa-se que os itens lá previstos se referem aos quantitativos pendentes de execução pela contratação anterior (saldo a executar) .
35.	Tomando como exemplo os mesmos itens anteriormente mencionados, a empresa Design Engenharia Ltda. foi contratada para executar o saldo de 528 unidades do hidrômetro e sua instalação e da caixa de proteção, bem como de 3.168 metros do assentamento de tubo PEAD DN 20 mm e assim por diante (peça 123, p. 1) , ou seja, neste particular, a nova empresa foi contratada para executar o quantitativo remanescente das 1.270 ligações domiciliares no bairro Park Modelo II.
36.	Realizada no período de 6/11/2014 a 12/12/2014, a fiscalização deste Tribunal, em suma, evidenciou a divergência entre o percentual de execução, de 44% e o montante recebido pela empresa Círculo Engenharia Ltda. correspondente a 56% do total contratado (peça 80, p. 10-11, do TC Processo 029.544/2014-9) , fato reconhecido pela própria Funasa.
37.	Além disso, a fiscalização consignou ainda no referido relatório que, 'por ocasião da visita ao local das obras, verificou-se que as mesmas ainda se encontravam em execução. Em termos financeiros, a contratada já recebera o percentual de 15% do valor do contrato, relativo ao 1º boletim de medição' (peça 80, p. 11, do TC Processo 029.544/2014-9) .
38.	Ocorre que o 1º boletim de medição emitido pela empresa Design Engenharia Ltda. não contemplou o item objeto de discussão relacionado ao possível dano no bairro Park Modelo II, na medida em que abarcou a medição de serviços executados com ligações domiciliares em outros bairros previstos no projeto, quais sejam Jardim das Flores, Novo e Expansão (peça 124) .
39.	Noutro giro, cabe consignar que 1º boletim de medição da empresa Design Engenharia Ltda. não contemplou serviços já executados, medidos e pagos à empresa Círculo Engenharia Ltda., a partir dos três boletins, fato que, caso contrário, poderia indicar a inexecução parcial por parte da primeira contratada.
40.	Em última análise, ainda no bojo do TC Processo 029.544/2014-9, a unidade técnica refutou as justificativas apresentadas pela Superintendência Estadual da Funasa no Pará sob os mesmos argumentos, considerando que a fundação não logrou êxito no esclarecimento da divergência dos percentuais de execução consignados pela Funasa e nos boletins emitidos pelas contratadas, sem adentrar especificamente nos serviços medidos, pagos e contratados, nos termos acima discorridos.
41.	Com as devidas vênias, ainda que, de fato, a fiscalização deste Tribunal tenha identificado uma divergência nos percentuais de execução consignados pela Funasa em seus relatórios de vistoria técnica, do ponto de vista estritamente documental, as evidências apontam que a empresa Círculo Engenharia Ltda. mediu a execução parcial das 1.270 ligações domiciliares no bairro Park Modelo II e a empresa Design Engenharia Ltda. foi contratada posteriormente para executar o remanescente da obra, inclusive desse item objeto de discussão nestes autos.
42.	Outrossim, compulsando aqueles autos, observa-se que não há elementos que permitam evidenciar, sob o olhar fático, a inexecução dos serviços contidos no 3º boletim de medição da empresa Círculo Engenharia Ltda. e pagos em seu favor, a não ser a divergência de percentual de execução apontada nos relatórios da Funasa.
43.	Ainda na cronologia dos fatos, em 23/7/2015, o Relatório de Visita Técnica da Funasa esclareceu o imbróglio da seguinte forma (peça 94) , com ajustes de estilo:
A visita técnica do TC/PAC n° 3008/2006, foi realizada no dia 11/05/2015, e foi verificado que as obras nos bairros designados no plano de trabalho atual estão em andamento. Os percentuais de execução das etapas, consideradas no presente relatório de visita técnica - informativo, possivelmente diferem dos percentuais atestados nos boletins de medição da prefeitura municipal de Ananindeua, devido a dois fatores, o primeiro é o critério de medição apenas dos materiais e serviços devidamente aplicados na obra e não somente fornecidos, e o segundo devido a cálculo da medição dos percentuais das etapas considerando os preços unitários da planilha orçamentária aprovada na FUNASA. Devido à falta de assentamento/instalação de materiais e a falta de comprovação de serviços atestados nos boletins de medição da convenente, houve a diferença na medição de quantitativos considerados no percentual de execução da obra, que importa o valor total de R$ 149.474,52, calculado utilizando-se a planilha orçamentária da obra aprovada na FUNASA. Os valores descritos na coluna quantitativos executados e % da Execução, descritos no item 3 - EXECUÇÃO DOS SERVIÇOS do Relatório de Visita Técnica foram calculados relacionando os valores totais medidos pela FUNASA e os valores totais das etapas. Ressaltamos que a FUNASA considera a existência de etapa útil entendida como aquela capaz de entrar em funcionamento imediatamente após a conclusão dos serviços e atender seus objetivos sociais e de salubridade ambiental (Orientações para execução de obras e serviços de engenharia pela Funasa: manual técnico é, Brasília: Fundação Nacional de Saúde, 2009) . Concluiu-se diante do exposto que percentual de execução da obra é de 58,87% em relação ao valor total da obra conveniado. O Percentual de Etapa útil é de 58,87% em relação ao valor total da obra conveniado.
44.	Em 16/4/2019, já depois de instaurada a presente tomada de contas especial, considerando as defesas apresentadas pelos responsáveis notificados na fase interna, nos termos do Parecer 44/2019/DIESP-PA/SUEST-PA, em resposta à solicitação do tomador, a Superintendência Estadual da Funasa no Pará, por intermédio do setor de engenharia, manifestou-se conclusivamente com os seguintes contornos (peça 110, p. 2-3) :
10.	Diante exclusivamente dos aspectos técnicos de engenharia, conclui-se que os relatórios de acompanhamento obra da FUNASA notabilizam a aplicação do recurso dos serviços certificados no boletim de medição nº 03 da empresa Círculo Engenharia Ltda., evidenciados pela execução das ligações domiciliares do bairro Park Modelo II. A execução das ligações domiciliares foi constatada através de relatórios de visita técnica e do cadastro das ligações domiciliares executadas, constantes nos processos da FUNASA. Os serviços não considerados no percentual de execução da FUNASA ocorreram devido à falta de comprovação de serviços atestados nos boletins de medição da convenente.
45.	Por derradeiro, segundo as conclusões da unidade técnica deste Tribunal, no bojo do TC Processo 029.544/2014-9, à peça 105, 'a empresa Design Engenharia Ltda. já recebera da Prefeitura de Ananindeua/PA a quantia de R$ 177.093,35, relativo ao primeiro boletim de medição, este datado de 21/8/2014 (item 6, alínea 'd') . Em tese, significa dizer que a empresa executara 15,35% da obra'.
46.	Não obstante o entendimento perpetrado, a referida empresa não executou 15,35% da obra, mas sim 15,35% do contrato relativo ao remanescente da obra. Se considerarmos que, no contrato original, foram pagos primeiro 44,43% da obra e depois 11,77% da obra, vê-se que o remanescente seria de apenas 43,79% da obra. Ora, se a Design Engenharia Ltda. executou 15,35% do remanescente, significa que executou 15,35% de 43,79% da obra, ou seja, apenas 6,72% da obra inteira. Descontando-se isso dos 58,87% atestados pela Funasa, 52,15% da obra teriam sido executados pela Círculo Engenharia Ltda., uma diferença de apenas 4,06% dos 56,21% pagos.
47.	Essa diferença de 4,06% pode ser facilmente explicada pelos dois fatores mencionados pela Funasa: a questão dos materiais e, principalmente, os preços unitários (peças 94 e 110) . O percentual acima foi calculado com base nos preços unitários da planilha orçamentária da Funasa, e não se fazendo um detalhamento minucioso de percentuais executados, item a item, considerando-se os preços unitários da empresa que os executou os quais, repita-se, eram diferentes para a Círculo Engenharia Ltda. e para a Design Engenharia Ltda.
48.	A comparação dos itens 1.2.1.1 a 1.2.1.4 da nova planilha (peça 123, p. 1) com os mesmos itens da planilha inicial (peça 125, p. 4) mostra que, em relação ao preço unitário, alguns aumentaram, enquanto que outros diminuíram. Assim, uma análise de execução física baseada unicamente nos preços unitários orçados pela Funasa está sujeita a margem de erro. De todo modo, tendo em vista os fatores acima mencionados, considera-se que uma diferença de 4,06% é absolutamente razoável.
49.	Ante todo o exposto, entende-se que não restou configurado o dano ao erário decorrente de eventual irregularidade na aplicação dos recursos federais repassados por força do Convênio 3008/2006 (Siafi 591119) , celebrado entre a Funasa e o município de Ananindeua/PA, para a construção de um sistema de abastecimento de água nos bairros Park Modelo II, Jardim das Flores, Novo e Expansão daquela municipalidade.
CONCLUSÃO
50.	Tendo em vista que a análise contida na seção 'Exame Técnico' acerca da ocorrência que ensejou a instauração da presente tomada de contas especial evidenciou a ausência de pressupostos de constituição e de desenvolvimento válido e regular do processo ante a ausência da dano ao erário antes mesmo de intentada a citação de responsáveis, cabe propor, desde logo, o arquivamento dos autos, sem julgamento de mérito, nos termos do art. 212 do Regimento Interno deste Tribunal.
PROPOSTA DE ENCAMINHAMENTO
51.	Diante do exposto, submetem-se os autos à consideração superior, propondo ao Tribunal:
51.1.	arquivar a presente tomada de contas especial, ante a ausência de pressupostos de constituição e de desenvolvimento válido e regular do processo, com fundamento no art. 1º, inciso I, da Lei 8.443/1992 c/c os arts. 169, inciso VI, e 212 do Regimento Interno do TCU, e no art. 5º da Instrução Normativa - TCU 71/2012;
51.2.	enviar cópia do acórdão que vier a ser proferido à Fundação Nacional de Saúde e aos responsáveis para ciência, informando que a deliberação, acompanhada do relatório e voto que a fundamentarem, estará disponível para consulta no endereço www.tcu.gov.br/acordaos, além de esclarecer que, caso requerido, o TCU poderá fornecer as correspondentes cópias, em mídia impressa."
É o Relatório.

não há.

Subprocurador-Geral Paulo Soares Bugarin.

TOMADA DE CONTAS ESPECIAL. CONVÊNIO. FUNASA. CUMPRIMENTO DO ACÓRDÃO 1476/2018-PLENÁRIO. INEXECUÇÃO PARCIAL DO OBJETO. DANO AO ERÁRIO NÃO CONFIGURADO. AUSÊNCIA DE PRESSUPOSTOS DE CONSTITUIÇÃO E DE DESENVOLVIMENTO VÁLIDO E REGULAR DO PROCESSO. ARQUIVAMENTO DOS AUTOS SEM JULGAMENTO DO MÉRITO.

TOMADA DE CONTAS ESPECIAL (TCE)

Secretaria de Controle Externo de Tomada de Contas Especial (SecexTCE).

Trata-se de Tomada de Contas Especial instaurada pela Superintendência Estadual da Fundação Nacional de Saúde no Pará (Funasa) , em cumprimento ao subitem 1.7.1 do Acórdão 1476/2018-TCU-Plenário, em desfavor do Sr. Helder Zahluth Barbalho, Prefeito de Ananindeua/PA nas gestões 2005-2008 e 2009-2012; do Sr. Coaraci de Souza Dias, fiscal de obra; e da Círculo Engenharia Ltda., em face da inexecução parcial do objeto do Convênio 3008/2006 (Siafi 591119) , celebrado entre a referida Fundação e o Município de Ananindeua/PA (peças 5 e 16) .
2.	O objeto do ajuste foi a construção de um sistema de abastecimento de água na municipalidade, com vigência de 29/12/2006 a 28/11/2014, após prorrogações. Foram previstos R$ 2.205.000,00, sendo R$ 105.000,00 a título de contrapartida municipal e R$ 2.100.000,00 à conta do concedente, dos quais foram liberados R$ 1.470.000,00, em ordens bancárias creditadas em 20/11/2009 (R$ 420.000,00) , 14/5/2010 (R$ 630.000,00) , e 26/2/2011 (R$ 420.000,00) (peças 19, 23 e 46) .
3.	Vistoria técnica in loco da Funasa (peça 45) , realizada em 2/2/2010, consignou a execução física de 44,4% do objeto, no valor a R$ 978.496,00, fundamentando-se nos primeiro e segundo boletins de medição apresentados pela prefeitura municipal. Um terceiro boletim de medição foi apresentado pela empresa contratada (Círculo Engenharia Ltda.) , no valor de R$ 258.783,92 (peça 87) , correspondente a mais 11,7% do ajuste, perfazendo um total de 56,1% da execução física, após o que a prefeitura e a empresa contratada formalizaram um termo de rescisão amigável (peça 82) , em 14/9/2012.
4.	Para dar continuidade à execução das obras, a prefeitura formalizou novo contrato, desta feita com a empresa Design Engenharia Ltda., assinado em 14/1/2014, no montante de R$ 1.153.248,75 (peça 122) .
5.	Auditoria realizada por unidade técnica deste Tribunal na Superintendência Estadual da Funasa no Pará, no bojo do TC Processo 029.544/2014-9 (peça 80) , identificou divergência entre o percentual de execução de 44% e o montante recebido pela empresa Círculo Engenharia Ltda., correspondente a 56% do total contratado, o que levou à prolação do Acórdão 1425/2015-TCU-Plenário, relatado pelo Ministro Benjamin Zymler, no sentido determinar à referida superintendência a adoção de medidas para avaliação da ocorrência. 
6.	Constatou-se também na ocasião, que as obras se encontravam em execução pela nova empresa contratada, a qual, inclusive, já havia emitido o seu primeiro boletim de medição, em 21/8/2014, no valor de R$ 177.093,35, equivalente ao percentual de 15,35% da obra.
7.	Com vistas a atender ao Acórdão 1425/2015-TCU-Plenário, a Funasa emitiu o relatório de visita técnica à peça 94, de 23/7/2015, ocasião em que considerou a execução física da obra em 58,87%, com etapa útil em mesma medida.
8.	A unidade técnica entendeu, pelo relatório supracitado, conforme instrução complementar à peça 105 do TC Processo 029.544/2014-9, que a empresa Círculo Engenharia Ltda. executara somente 43,52% da obra, que a Funasa/PA arredondara para 44%. Levou em consideração que a nova empresa contratada, Design Engenharia Ltda., havia executado, dos 58,87% informados pela Funasa, uma parte de 15,35% (58,87% - 13,35% = 43,52%) .
9.	Com esse entendimento é que o Acórdão 1476/2018-TCU-Plenário, da relatoria do Ministro Benjamin Zymler, determinou a instauração desta TCE, para apurar o pagamento de R$ 264.500,08, correspondente a 12% (56% - 44%) do valor do ajuste.
10.	Notificados os responsáveis e analisadas as defesas apresentadas, o setor de engenharia da Funasa concluiu (peça 110, p. 2-3) que foram descaracterizadas as irregularidades passíveis de recomposição aos cofres da União, com o afastamento da responsabilidade dos agentes envolvidos, 
11.	No âmbito desta Corte de Contas, a SecexTCE conseguiu sintetizar de forma elucidativa todos os fatos decorrentes da relação entre a fundação concedente, o município convenente e a empresa contratada, cotejando os objetos contratados com a empresa Círculo Engenharia e posteriormente com a Design Engenharia Ltda., concluindo, de igual forma com o setor de engenharia da Funasa, pela ausência de dano ao erário, evidenciando a ausência de pressupostos de constituição e de desenvolvimento válido e regular do processo, e propondo o arquivamento dos autos, sem julgamento de mérito, nos termos do art. 212 do Regimento Interno deste Tribunal.
12.	O representante do Ministério Público de Contas anuiu à proposta da unidade instrutiva.
13.	Feito esse breve resumo da situação dos autos, entendo que a secretaria especializada abordou com propriedade o deslinde do feito, de forma que adoto a sua instrução como minhas razões de decidir, sem prejuízo das considerações que faço a seguir.
14.	Analisando os últimos documentos emitidos, em especial o relatório de visita técnica emitido pelo órgão concedente em 23/7/2015 (peça 94) , por força do Acórdão 1425/2015-TCU-Plenário, e a manifestação técnica sobre a defesa da Circulo Engenharia Ltda. (peça 110) , de 16/4/2019, concordo com a conclusão da SecexTCE pela inexistência de dano ao erário e pelo consequente afastamento da responsabilidade dos agentes envolvidos, conforme justificado nos parágrafos seguintes.
15.	O citado relatório de vista técnica atestou a execução financeira e física de R$ 1.298.187,49, correspondente a 58,87% do ajuste. Neste cálculo da Funasa estão incluídos toda a execução realizada pela empresa Círculo e as obras correspondentes ao primeiro boletim de medição da empresa Design, no valor de R$ 177.093,35. Este valor equivale a 15,35% do contrato da empresa com a Prefeitura Municipal de Ananindeua e a 8,03% do total conveniado entre a prefeitura e a Funasa.
16.	A Funasa reconhece ainda, no item 8 da peça 110, no corpo da manifestação técnica sobre a defesa da Círculo Engenharia Ltda., um saldo de R$ 149.474,52 em favor da empresa, relativo a material não assentado/instalado, fornecido por ela, mas que, embora possa ser aproveitado pela empresa sucessora para dar sequência à obra, por não apresentar funcionalidade, não entrou no cômputo do percentual executado.
17.	A título de esclarecimento, no parecer técnico do relatório de visita nº 3 (peça 94) , é destacado que "a Funasa considera a existência de etapa útil entendida como aquela capaz de entrar em funcionamento imediatamente após a conclusão dos serviços e atender seus objetivos sociais e de salubridade ambiental (Orientações para execução de obras e serviços de engenharia pela Funasa: manual técnico. Brasília: Fundação Nacional de Saúde, 2009) ".
18.	Dessa forma, adicionando-se o supracitado saldo de R$ 149.474,52 ao valor atestado no último relatório de vistoria, tem-se R$ 1.447.662,01 (1.298.187,49 + 149.474,52) , que equivale a 65,65% do total dos R$ 2.205.000,00 ajustados. Abatendo-se desse percentual os 8,03% executados pela Design Engenharia Ltda, restam 57,62%, que foram fornecidos e executados, portanto, pela empresa inicialmente contratada, a Círculo Engenharia Ltda.
19.	Conclui-se, assim, que a empresa Círculo Engenharia Ltda. forneceu e/ou executou 57,62% do total conveniado, parcela compatível com os pagamentos percebidos (56%) . Assim, entendo que é possível elidir qualquer suposto débito em desfavor dos responsáveis.
Ante o exposto, manifesto-me por que o Tribunal aprove o acórdão que ora submeto à apreciação deste Colegiado.
TCU, Sala das Sessões Ministro Luciano Brandão Alves de Souza, em 18 de maio de 2021.
AUGUSTO SHERMAN CAVALCANTI 
Relator